ACORDAO-COMPLETO-2422248

ACÓRDÃO 2002/2020 ATA 29/2020 - PLENÁRIO

VISTOS, relatados e discutidos estes embargos de declaração interpostos pelo Sr. João Ricardo Auler e pela empresa Construções e Comércio Camargo Correa S.A. contra o Acórdão 1822/2020-TCU-Plenário, que apreciou tomada de contas especial instaurada por força do subitem 9.2.1 do Acórdão 2447/2014-TCU-Plenário, em razão do indício de superfaturamento identificado no Contrato 21/2001, cujo objeto foi a execução da infraestrutura e superestrutura ferroviárias no trecho compreendido entre o km 0,00 e o km 40,074 da Ferrovia Norte-Sul no Estado de Goiás, relativo ao lote s/n da Concorrência 4/2001, 
ACORDAM os Ministros do Tribunal de Contas da União, reunidos em sessão do Plenário, ante as razões expostas pelo Relator, em:
9.1. conhecer dos embargos de declaração, uma vez preenchidos os requisitos de admissibilidade previstos nos artigos 32, inciso II, e 34, caput e § 1º, da Lei 8.443/1992;
9.2 no mérito, rejeitar os embargos de declaração da empresa Construções e Comércio Camargo Corrêa S.A. e acolher parcialmente os embargos de declaração do Sr. João Ricardo Auler, sem efeitos infringentes, apenas para prestar ao segundo embargante os esclarecimentos constantes do voto que fundamenta esta deliberação;
9.3. dar ciência desta deliberação aos embargantes.

Embargos de declaração interposto contra acórdão que julgou as contas do recorrentes irregulares e condenou-os ao pagamento do débito e de multa, bem como inabilitou dois recorrentes para o exercício de cargo em comissão ou função de confiança no âmbito da Administração Pública, em razão de irregularidades no contrato que tinha por objeto a execução da infraestrutura e superestrutura ferroviárias no trecho compreendido entre o km 0,00 e o km 40,074 da Ferrovia Norte-Sul no Estado de Goiás.

Valec Engenharia, Construções e Ferrovias S.A.

3. Interessados/Responsáveis/Recorrentes:
3. Interessados/Responsáveis:
3.1. Responsáveis: Carlos Miguel Pires (XXX.958.507-XX); Construções e Comércio Camargo Corrêa S.A. (61.522.512/0001-02); João Ricardo Auler (XXX.666.088-XX); Jorge Antônio Mesquita Pereira de Almeida (XXX.332.917-XX); José Francisco das Neves (XXX.833.301-XX); Luiz Otávio Costa Michirefe (XXX.494.457-XX); Renato Luiz de Oliveira Lustosa (XXX.512.977-XX); Ulisses Assad (XXX.266.408-XX).
3.2. Recorrentes: João Ricardo Auler (XXX.666.088-XX); Construções e Comércio Camargo Correa S.A. (61.522.512/0001-02).

13.1. Ministros presentes: José Mucio Monteiro (Presidente), Walton Alencar Rodrigues, Benjamin Zymler (Relator), Aroldo Cedraz, Raimundo Carreiro, Ana Arraes e Bruno Dantas.
13.2. Ministros-Substitutos convocados: Augusto Sherman Cavalcanti e Marcos Bemquerer Costa.
13.3. Ministros-Substitutos presentes: André Luís de Carvalho e Weder de Oliveira.

ACORDAO-COMPLETO-2484890

Acórdão 1417/2021 - Plenário

BENJAMIN ZYMLER

Ministro Benjamin Zymler.

Trata-se de tomada de contas especial originada do subitem 9.2.1 do Acórdão 2447/2014-TCU-Plenário, que apreciou relatório de auditoria realizada no âmbito do Fiscobras/2008 na obra de construção da Ferrovia Norte-Sul (FNS) , no Estado de Goiás.
2.	Nesta etapa processual, são apreciados embargos de declaração opostos pela empresa Construções e Comércio Camargo Corrêa S.A. e pelo Sr. João Ricardo Auler, em face do Acórdão 1822/2020-TCU-Plenário. O referido decisum foi proferido nos seguintes termos:
 "ACORDAM os Ministros do Tribunal de Contas da União, reunidos em sessão do Plenário, ante as razões expostas pelo Relator, em:
9.1. excluir da relação processual o Sr. Luiz Otávio Costa Michirefe;
9.2. considerar revéis os Srs. Ulisses Assad e José Francisco das Neves, nos termos do art. 12, § 3º, da Lei 8.443/1992;
9.3. com fundamento nos arts. 1º, inciso I, e 16, inciso III, alíneas "c" e "d", e § 2º, ambos da Lei 8.443/1992 c/c os arts. 19, caput, e 23, inciso III, da mesma lei, julgar irregulares as contas dos Srs. José Francisco das Neves, Ulisses Assad, Jorge Antônio Mesquita Pereira de Almeida, Renato Luiz de Oliveira Lustosa, Carlos Miguel Pires e João Ricardo Auler, bem como da empresa Construções e Comércio Camargo Corrêa S.A., condenando-os solidariamente ao pagamento das quantias a seguir especificadas, fixando-lhes o prazo de 15 (quinze) dias, a contar da notificação, para que comprovem, perante o Tribunal (art. 214, inciso III, alínea "a", do Regimento Interno do TCU) , o recolhimento da dívida aos cofres da Valec Engenharia, Construções e Ferrovias S.A., atualizada monetariamente e acrescida dos juros de mora, calculados a partir das datas discriminadas até a data do recolhimento, na forma prevista na legislação em vigor, abatendo-se na oportunidade os valores já ressarcidos:
	9.3.1. responsáveis solidários: Srs. Jorge Antônio Mesquita Pereira de Almeida, Renato Luiz de Oliveira Lustosa, Carlos Miguel Pires, João Ricardo Auler e a empresa Construções e Comércio Camargo Corrêa S.A.:
	Data de ocorrência
	Débito (R$) 

	20/12/2002
	236.920,74

	20/12/2002
	33.747,00

	9.3.2. responsáveis solidários: Srs. José Francisco das Neves, Jorge Antônio Mesquita Pereira de Almeida, Renato Luiz de Oliveira Lustosa, Carlos Miguel Pires, João Ricardo Auler e a empresa Construções e Comércio Camargo Corrêa S.A.:
	Data de ocorrência
	Débito (R$) 

	17/7/2003
	116.769,01

	17/7/2003
	242.315,12

	17/7/2003
	188.224,50

	17/7/2003
	139.400,95

	17/7/2003
	174.728,01

	17/7/2003
	136.899,22

	9.3.3. responsáveis solidários: Srs. José Francisco das Neves, Ulisses Assad, Jorge Antônio Mesquita Pereira de Almeida, Renato Luiz de Oliveira Lustosa, Carlos Miguel Pires, João Ricardo Auler e a empresa Construções e Comércio Camargo Corrêa S.A.:
	Data de ocorrência
	Débito (R$) 

	17/12/2003
	46.080,20 

	22/12/2003
	104.559,51 

	23/12/2003
	79.319,68 

	1/7/2004
	597.743,07 

	8/9/2004
	781.186,56 

	20/12/2004
	300.348,07 

	20/5/2005
	1.395.505,43 

	8/7/2005
	1.374.189,70 

	8/7/2005
	675.149,13 

	12/8/2005
	428.747,41 

	12/8/2005
	247.140,09 

	12/8/2005
	168.360,77 

	12/8/2005
	529.167,42 

	12/8/2005
	200.420,92 

	12/8/2005
	185.851,76 

	15/9/2005
	356.557,14 

	15/9/2005
	49.562,87 

	15/9/2005
	2.689,36 

	15/9/2005
	2.531,79 

	15/9/2005
	4.397,32 

	20/10/2005
	741.299,69 

	21/12/2007
	820.520,21 

	21/12/2007
	275.368,41 

	21/12/2007
	172.357,77 

	21/12/2007
	418.328,35 

	21/12/2007
	201.280,63 

	21/12/2007
	351.806,58 

	21/12/2007
	195.833,78 

	21/12/2007
	631.923,60 

	21/12/2007
	478.048,32 

	21/12/2007
	530.105,19 

	21/12/2007
	297.940,63 

	21/12/2007
	654.472,71 

	21/12/2007
	152.394,01 

	21/12/2007
	12.358,32 

	21/12/2007
	72.209,89 

	16/7/2007
	9.945,07 

	16/7/2007
	20.691,11 

	16/7/2007
	5.139,70 

	16/7/2007
	4.627,68 

	16/7/2007
	4.699,10 

	16/7/2007
	4.562,95 

	30/8/2007
	4.323,21 

	26/9/2007
	4.461,87 

	2/10/2007
	4.099,19 

	31/10/2007
	4.783,50 

	27/11/2007
	14.130,81 

	21/12/2007
	2.805,60 

	1/2/2008
	6.577,82 

	29/2/2008
	7.019,42 

	1/4/2008
	12.016,72 

	26/4/2008
	592.395,17 

	26/5/2008
	1.146.100,76 

	26/6/2008
	520.215,64 

	26/7/2008
	715.865,50 

	26/8/2008
	1.259.258,40 

	29/9/2008
	734.385,88 

	29/10/2008
	514.618,47 

	28/11/2008
	1.725.922,04 

	20/12/2008
	1.094.648,90 

	26/1/2009
	487.589,48 

	26/2/2009
	304.339,67 

	27/3/2009
	253.401,76 

	28/4/2009
	336.616,25 

	26/5/2009
	403.738,66 

	25/6/2009
	335.398,51 

	30/7/2009
	82.755,25 

	27/8/2009
	559.219,98 

	28/9/2009
	260.245,82 

	10/11/2009
	168.122,29 

	2/12/2009
	57.996,46 

	18/12/2009
	17.180,60 

	5/2/2010
	830.450,95 

	3/3/2010
	2.766.052,45 

	30/3/2010
	3.145.138,40 

	26/4/2010
	4.188.219,44 

	27/5/2010
	2.475.866,40 

	25/6/2010
	2.048.327,52 

	26/7/2010
	873.318,99 

	25/8/2010
	1.464.531,64 

	27/9/2010
	1.122.510,29 

	26/10/2010
	165.620,83 

	25/11/2010
	225.869,00 

	14/12/2010
	126.692,74 

	26/1/2011
	38.323,10 

	25/2/2011
	25.014,87 

	28/3/2011
	13.638,54 

	25/4/2011
	34.389,29 

	25/5/2011
	89.518,66 

	27/6/2011
	33.589,01 

	25/7/2011
	95.402,34 

	26/8/2011
	193.213,77 

	26/9/2011
	218.409,55 

	26/10/2011
	4.266,08 

	28/11/2011
	1.515,68 

	2/1/2012
	190.377,93 

9.4. aplicar aos responsáveis abaixo indicados a multa prevista no art. 57 da Lei 8.443/1992, nos valores a seguir discriminados, fixando-lhes o prazo de 15 (quinze) dias, a contar da notificação, para comprovarem, perante o Tribunal, o recolhimento das dívidas ao Tesouro Nacional, sob pena de cobrança judicial dos valores atualizados monetariamente, na forma da legislação em vigor, desde a data deste acórdão até a do efetivo recolhimento, se forem pagas após o vencimento: 
	Responsável
	Valor da Multa

	José Francisco das Neves
	R$ 5.950.000,00

	Ulisses Assad
	R$ 5.800.000,00

	Construções e Comércio Camargo Corrêa S.A.
	R$ 18.000.000,00

9.5. considerar graves as infrações cometidas pelos Srs. José Francisco das Neves e Ulisses Assad;
9.6. nos termos do art. 60 da Lei 8.443/1992, inabilitar os Srs. José Francisco das Neves e Ulisses Assad para o exercício de cargo em comissão ou função de confiança no âmbito da Administração Pública por um período de 8 (oito) anos;
9.7. autorizar, desde logo, nos termos do art. 28, inciso II, da Lei 8.443/1992, a cobrança judicial das dívidas caso não atendidas as notificações;
9.8. encaminhar cópia desta deliberação ao Procurador-Chefe da Procuradoria da República no Estado de Goiás, nos termos do § 3º do art. 16 da Lei 8.443/1992; 
9.9. determinar à Valec, por meio dos seus advogados e com o auxílio da Advocacia-Geral da União, que sejam adotadas as medidas necessárias ao arresto dos bens dos responsáveis julgados em débito, nos termos do art. 61 da Lei 8.443/1992, seja de forma antecipada ou incidental;
9.10. dar ciência desta deliberação aos responsáveis e à Valec Engenharia, Construções e Ferrovias S.A."
3.	A empresa Construções e Comércio Camargo Corrêa S.A. aduziu, em síntese, as seguintes alegações em sua peça recursal (peça 182) :
a) o Acórdão 1822/2020-TCU-Plenário incorreu em omissões quanto à quantificação do débito que precisam ser sanadas, pois não teria apreciado duas necessárias correções nos referenciais adotados, uma referente ao BDI e outra relacionada ao valor dos dormentes; 
b) o BDI do Sicro (23,9%) , utilizado como referência, seria incompatível com uma obra ferroviária tal como a do Contrato 21/2001 da Ferrovia Norte-Sul;
c) isso porque os percentuais que compõem o BDI referencial não estariam de acordo com os parâmetros definidos no Acórdão 2622/2013-TCU-Plenário, que definiu as faixas aceitáveis para valores de BDI específicos para cada tipo de obra pública e para aquisição de materiais e equipamentos relevantes;
d) o BDI referencial adotado pelo TCU seria insuficiente em razão da não consideração de custos com seguros, garantias e riscos e da utilização de percentuais claramente insuficientes para administração local e central da obra;
e) o percentual de 2,5% utilizado para o item administração local é claramente insuficiente, como constatou o TCU após analisar centenas de contratos administrativos celebrados durante os anos de 2007 a 2011;
f) o mesmo ocorre em relação ao item administração central, cujo parâmetro adotado pela unidade técnica, no presente caso, foi de apenas 1,5%;
f) sequer foram considerados no BDI de referência os custos com seguros, garantias e riscos, itens reconhecidos como necessários e existentes em qualquer empreendimento;
g) seria possível, no caso, aplicar as premissas definidas por meio do Acórdão 2622/2013-TCU-Plenário, cujo terceiro quartil define o BDI em 39,50%, muito acima dos supostamente insuficientes 23,90% adotados como referência nas análises.
h) assim, a embargante requer a reforma do Acórdão 1822/2020-TCU-Plenário de forma a corrigir a suposta omissão;
i) quanto ao item "dormente monobloco de concreto protendido para bitola de 1,60/1,00m", a análise da SeinfraOperações deixou de considerar uma das críticas da parecerista da defesa sobre a não contabilização das refeições ou do acréscimo na área do refeitório, do alojamento e das demais instalações que dependem da quantidade de funcionários; 
j) os dormentes representam aproximadamente 18% do superfaturamento imputado atualmente por essa Corte de Contas, de modo que quaisquer inadequações do referencial adotado deveriam ser retificadas a fim de se chegar ao parâmetro mais adequado possível ao caso concreto; e
l) portanto, a embargante requer a reforma do Acórdão 1822/2020-TCU-Plenário de forma a corrigir a omissão apontada na análise do parecer técnico juntado em sua peça de defesa e, consequentemente, contabilizar as refeições e o acréscimo na área do refeitório, do alojamento e das demais instalações que dependem da quantidade de funcionários na composição do item "dormente monobloco de concreto protendido para bitola de 1,60/1,00m".
3.	Por seu turno, o Sr. João Ricardo Auler apresentou os seguintes argumentos em seus embargos de declaração (peça 185) :
a) houve omissão no Acórdão 1822/2020-TCU-Plenário, pois não ocorreu pronunciamento quanto à ausência de benefícios pessoais auferidos pelo embargante, que tornariam clara sua ilegitimidade passiva para responder pelo débito apurado nesta tomada de contas especial; 
b) além de jamais ter se envolvido na elaboração de propostas comerciais, não tendo qualquer ingerência sobre os preços de projetos - o que inclusive foi reconhecido no Acórdão 1822/2020-TCU-Plenário -, não teria recebido qualquer recurso público, tampouco percebeu qualquer benefício próprio em decorrência das irregularidades investigadas;
c) nesse sentido, apresenta jurisprudência do Poder Judiciário que exige a comprovação de benefício próprio para a configuração de ato de improbidade administrativa, devendo apenas a pessoa jurídica da qual era administrador figurar no polo passivo como beneficiária do ato de improbidade; e
d) assim, o embargante requer a reforma do Acórdão 1822/2020-TCU-Plenário de forma a sanar a omissão apontada, afastando a sua responsabilidade pelo ressarcimento do débito.
	É o Relatório.

8.1. Hugo dos Santos Novais (164.309/OAB-RJ), representando Renato Luiz de Oliveira Lustosa.  
8.2. Vera Eliza Muller (27.906/OAB-DF), representando Ulisses Assad.  
8.3. Maurício Lima dos Santos (99.102/OAB-RJ) e outros, representando Carlos Miguel Pires.  
8.4. João Geraldo Piquet Carneiro (800-A/OAB-DF), Caroline de Lima Rodrigues (56.309/OAB-DF) e outros, representando Construções e Comércio Camargo Corrêa S.A. e João Ricardo Auler.  
8.5. Silvia Regina Schmitt (58372/OAB-RS) e outros, representando Valec Engenharia, Construções e Ferrovias S.A.

Subprocurador-Geral Paulo Soares Bugarin.

TOMADA DE CONTAS ESPECIAL. SUPERFATURAMENTO NO CONTRATO 21/2001, REFERENTE À CONSTRUÇÃO DO TRECHO DA FERROVIA NORTE-SUL ENTRE O KM 0,00 E O KM 40,07 NO ESTADO DE GOIÁS. CITAÇÃO DOS RESPONSÁVEIS. IRREGULARIDADES CONFIRMADAS. EXCLUSÃO DE UM DOS RESPONSÁVEIS DA RELAÇÃO PROCESSUAL. REVELIA DE OUTROS DOIS RESPONSÁVEIS. REJEIÇÃO DAS ALEGAÇÕES DE DEFESA DOS DEMAIS. CONTAS IRREGULARES. DÉBITO. MULTA. INABILITAÇÃO PARA O EXERCÍCIO DE CARGO EM COMISSÃO OU FUNÇÃO DE CONFIANÇA NO ÂMBITO DA ADMINISTRAÇÃO PÚBLICA. SOLICITAÇÃO DE ARRESTO DE BENS. EMBARGOS DE DECLARAÇÃO. CONHECIMENTO. REJEIÇÃO DE UM DOS EMBARGOS E ACOLHIMENTO PARCIAL DO OUTRO, SEM EFEITOS INFRINGENTES.

TOMADA DE CONTAS ESPECIAL (TCE)

Secretaria Extraordinária de Operações Especiais em Infraestrutura (SeinfraOpe).

Em exame embargos de declaração opostos pela empresa Construções e Comércio Camargo Corrêa S.A. e pelo Sr. João Ricardo Auler, ex-Diretor da referida construtora, em face do Acórdão 1822/2020-TCU-Plenário, decisão por meio da qual o TCU apreciou tomada de contas especial instaurada por força do subitem 9.2.1 do Acórdão 2447/2014-TCU-Plenário, em razão do indício de superfaturamento identificado no Contrato 21/2001, cujo objeto foi a execução da infraestrutura e superestrutura ferroviárias no trecho compreendido entre o km 0,00 e o km 40,074 da Ferrovia Norte-Sul no Estado de Goiás, relativo ao lote s/n da Concorrência 4/2001.
O aludido acórdão julgou irregulares as contas dos responsáveis, incluindo dos embargantes, condenando-os ao pagamento solidário do débito apurado, no montante de R$ 46.664.539,62, em valores históricos. Além disso, com fundamento no art. 57 da Lei 8.443/1992, foram aplicadas as sanções indicadas na tabela a seguir:
	Responsável
	Valor da Multa

	José Francisco das Neves
	R$ 5.950.000,00

	Ulisses Assad
	R$ 5.800.000,00

	Construções e Comércio Camargo Corrêa S.A.
	R$ 18.000.000,00

Os dois primeiros responsáveis indicados na tabela acima também foram sancionados com a pena de inabilitação para o exercício de função de confiança ou cargo em comissão no âmbito da Administração Pública por um período de 8 anos.
Insta salientar que o Sr. João Ricardo Auler não foi sancionado com a multa capitulada no art. 57 da Lei Orgânica do TCU, pois sua responsabilização pelo débito somente foi possível a partir do uso das provas fornecidas pelo próprio colaborador e por outros ex-administradores da Camargo Corrêa. Assim, alinhado com o meu posicionamento em outros diversos julgados, considerei não ser possível a aplicação de sanção ao colaborador por infrações somente conhecidas a partir do seu próprio relato.
Em virtude do desfecho processual descrito nos tópicos anteriores, a Construções e Comércio Camargo Corrêa S.A. apresentou peça recursal suscitando a existência de vícios no acórdão combatido, carreando as seguintes alegações (peça 182) : 
a) o Acórdão 1822/2020-TCU-Plenário incorreu em omissões quanto à quantificação do débito que precisam ser sanadas, pois não teria apreciado duas necessárias correções nos referenciais adotados, uma referente ao BDI e outra relacionada ao valor dos dormentes; 
b) o BDI do Sicro (23,9%) , utilizado como referência, seria incompatível com uma obra ferroviária tal como a do Contrato 21/2001 da Ferrovia Norte-Sul;
c) isso porque os percentuais que compõem o BDI referencial não estariam de acordo com os parâmetros definidos no Acórdão 2622/2013-TCU-Plenário, que definiu as faixas aceitáveis para valores de BDI específicos para cada tipo de obra pública e para aquisição de materiais e equipamentos relevantes;
d) o BDI referencial adotado pelo TCU seria insuficiente em razão da não consideração de custos com seguros, garantias e riscos e da utilização de percentuais claramente insuficientes para administração local e central da obra;
e) o percentual de 2,5% utilizado para o item administração local é claramente insuficiente, como constatou o TCU após analisar centenas de contratos administrativos celebrados durante os anos de 2007 a 2011;
f) o mesmo ocorre em relação ao item administração central, cujo parâmetro adotado pela unidade técnica, no presente caso, foi de apenas 1,5%;
f) sequer foram considerados no BDI de referência os custos com seguros, garantias e riscos, itens reconhecidos como necessários e existentes em qualquer empreendimento;
g) seria possível, no caso, aplicar as premissas definidas por meio do Acórdão 2622/2013-TCU-Plenário, cujo terceiro quartil define o BDI em 39,50%, muito acima dos supostamente insuficientes 23,90% adotados como referência nas análises.
h) assim, a embargante requer a reforma do Acórdão 1822/2020-TCU-Plenário de forma a corrigir a suposta omissão;
i) quanto ao item "dormente monobloco de concreto protendido para bitola de 1,60/1,00m", a análise da SeinfraOperações deixou de considerar uma das críticas da parecerista da defesa sobre a não contabilização das refeições ou do acréscimo na área do refeitório, do alojamento e das demais instalações que dependem da quantidade de funcionários; 
j) os dormentes representam aproximadamente 18% do superfaturamento imputado atualmente por essa Corte de Contas, de modo que quaisquer inadequações do referencial adotado deveriam ser retificadas a fim de se chegar ao parâmetro mais adequado possível ao caso concreto; e
l) portanto, a embargante requer a reforma do Acórdão 1822/2020-TCU-Plenário de forma a corrigir a omissão apontada na análise do parecer técnico juntado em sua peça de defesa e, consequentemente, contabilizar as refeições e o acréscimo na área do refeitório, do alojamento e das demais instalações que dependem da quantidade de funcionários na composição do item "dormente monobloco de concreto protendido para bitola de 1,60/1,00m".
Por seu turno, o Sr. João Ricardo Auler apresentou os seguintes argumentos em seus embargos de declaração (peça 185) :
a) houve omissão no Acórdão 1822/2020-TCU-Plenário, pois não ocorreu pronunciamento quanto à ausência de benefícios pessoais auferidos pelo embargante, que tornariam clara sua ilegitimidade passiva para responder pelo débito apurado nesta tomada de contas especial; 
b) além de jamais ter se envolvido na elaboração de propostas comerciais, não tendo qualquer ingerência sobre os preços de projetos - o que inclusive foi reconhecido no Acórdão 1822/2020-TCU-Plenário -, não teria recebido qualquer recurso público, tampouco percebeu qualquer benefício próprio em decorrência das irregularidades investigadas;
c) nesse sentido, apresenta jurisprudência do Poder Judiciário que exige a comprovação de benefício próprio para a configuração de ato de improbidade administrativa, devendo apenas a pessoa jurídica da qual era administrador figurar no polo passivo como beneficiária do ato de improbidade; e
d) assim, o embargante requer a reforma do Acórdão 1822/2020-TCU-Plenário de forma a sanar a omissão apontada, afastando a sua responsabilidade pelo ressarcimento do débito.
II
Inicio minha apreciação do caso considerando, preliminarmente, que os presentes embargos de declaração devem ser conhecidos, tendo em vista o preenchimento dos requisitos necessários aplicáveis. 
No mérito, conforme explanado nos parágrafos seguintes, não subsistem as omissões apontadas pela embargante, que na verdade pretende rediscutir a matéria por meio de espécie recursal inadequada. É cediço que os embargos de declaração não se prestam à correção de eventual erro na apreciação da matéria, seja ele error in judicando ou error in procedendo. Saliento que uma eventual rediscussão ampla do mérito da decisão vergastada somente seria possível no âmbito de outra espécie recursal, não dos presentes embargos.
Primeiramente, trato dos argumentos colacionados questionando a taxa de BDI utilizada como referência.  Nesse aspecto, adotei como razões de decidir o exame realizado pela unidade técnica, que ocorreu nos seguintes termos (peça 149) :
"116. Em relação às alegações trazidas pela empresa defendente atinentes ao BDI referencial adotado pela SeinfraOperações, observa-se que a taxa adotada pela unidade técnica é proveniente do Sicro na data-base em questão (nov./2004) . Nesse particular, o BDI paradigma do Sicro é composto por percentuais médios de mercado, muito utilizados em obras rodoviárias e ferroviárias. Esta Corte de Contas também o utilizou no exame de sobrepreço e superfaturamento de vários empreendimentos dessa tipologia. 
117. Acerca disso, vale destacar que a jurisprudência do TCU é pacífica no sentido de ser viável a adoção do Sicro como paradigma de preços para obras ferroviárias, inclusive a taxa de BDI, conforme Acórdãos 2.843/2008, 462/2010, 3.061/2011, 3.003/2014 e 1.884/2014, todos do Plenário. Nesse diapasão, os valores informados no Sistema de Custos Rodoviários - Sicro para os BDI e para os custos unitários de serviços e respectivos insumos aplicam-se, também, a obras ferroviárias, dada a similaridade dos empreendimentos."  (grifo acrescido) .
Por sua vez, o Diretor da 2ª Diretoria Técnica da SeinfraOperações também fez algumas considerações sobre os argumentos de defesa da Camargo Corrêa, in verbis (peça 150) :
"III. BDI paradigma 
12. Atinente ao BDI utilizado na formação do preço de referência, cabe reforçar que a jurisprudência desta Corte é no sentido de que a diferença do BDI, por si só, não é considerada para fins de sobrepreço ou superfaturamento, haja vista que o que ocorre é um exame de preços, e não de custos ou BDI isoladamente. No caso concreto, a referência para o BDI foi o referencial do Sicro à época dos fatos. Por se tratar de um referencial da Administração válido e aplicável a obras de ferrovia (Acórdãos 462/2010, 1.922/2011, 1.923/2011, 3.061/2011 e 1.884/2014, todos do Plenário) , não se vislumbra óbice em sua utilização. 
13. A construtora alegou que deveriam ser adotados os valores do terceiro quartil do Acórdão 2622/2013-TCU-Plenário, de relatoria do Exmo. Ministro-Substituto Marcos Bemquerer, e que, com isso, o BDI contratual estaria adequado à referência. No entanto, não se acolheu a argumentação por ter sido feita de forma abstrata, sem o devido embasamento circunstancial ou probatório. Ou seja, não foi demonstrado de forma objetiva a fundamentação para aplicação do terceiro quartil no caso concreto. Nessa esteira, caso fosse utilizado o Acórdão mencionado como balizador do BDI, o adequado seria a mediana da amostra, e não o terceiro quartil. 
14. Cabe trazer à baila que, no caso de obras ferroviárias, a análise estatística empreendida naquele trabalho aponta o valor de 20,97% para o BDI. Com isso, é pertinente a manutenção do BDI referencial (23,90%) , pois, frente à mediana do Acórdão, é um valor conservador em favor do jurisdicionado, não sendo adequada a alteração do parâmetro neste momento processual."  (grifos acrescidos) .
Portanto, não subsiste a omissão apontada na decisão embargada. O uso do terceiro quartil da faixa referencial de BDI aprovada pelo Acórdão 2622/2013-TCU-Plenário não estaria aderente com o estudo que embasou aquela decisão nem com o voto condutor que fundamentou a aludida deliberação. Nesse sentido, permito-me transcrever excerto do voto do ilustre Ministro Marcos Bemquerer Costa:
"145. Ainda no tocante à adoção de faixas de referência, endosso a opinião do grupo de trabalho no sentido de que "a faixa é a expressão da quantificação dessa variabilidade admitida. Entretanto, não se deve perder de vista que o parâmetro mais importante de todos é o valor médio do BDI. Ele é o parâmetro que deve ser buscado pelo gestor, pois representa a medida estatística mais concreta obtida. A faixa apenas amplia e dá uma dimensão da variação do BDI, mas é a média o valor que de fato representa o mercado, devendo servir como referência principal a ser buscada nas contratações públicas."  (grifo acrescido) .
Assim, considero correto o entendimento manifestado no despacho do Diretor da 2ª DT da SeinfraOperações, não vislumbrando alguma particularidade do caso em exame que recomendasse a utilização do 3º quartil das referências para obras rodoviárias/ferroviárias constante da parte dispositiva do Acórdão 2622/2013-TCU-Plenário, que apresenta a tabela reproduzida a seguir:
A utilização do BDI médio para obras de rodovias e ferrovias indicados na tabela acima resultaria em um valor do débito ainda mais gravoso para a embargante, de forma que o valor referencial adotado (23,9%) poderia ser tido inclusive como conservador, notadamente em obras de grande porte como a que ora se examina.
A embargante apresentou um cálculo para o BDI referencial, obtendo o parâmetro de 39,50%, a partir dos valores dos terceiros quartis de todas as rubricas do BDI detalhadas no tópico 9.2.1 do Acórdão 2622/2013-TCU-Plenário:
Ocorre que o cálculo realizado pela embargante é estatisticamente incorreto e se encontra em desacordo com o dispositivo do Acórdão 2622/2013-TCU-Plenário, pois utiliza os parâmetros máximos como se estes fossem observados simultaneamente em um único BDI. A própria estatística do valor global consolidado do BDI, mostra que o valor do 3º quartil, ainda que admitido, seria de 24,23%, e não 39,5% como calculado pela embargante, visto que os parâmetros do terceiro quartil indicados nas duas tabelas acima não ocorrem simultaneamente. 
Dito de outra forma, um BDI que apresentou determinada rubrica próxima do terceiro quartil em um contrato pode ter outra rubrica mais próxima do primeiro quartil, o que foi verificado na estatística do percentual agregado do BDI, que resultou em uma faixa referencial entre 19,6% e 24,23% para obras ferroviárias.
Com relação aos demais argumentos da embargante que apresentam inconformismo com os valores das rubricas "seguros", "riscos", "garantias", "administração central" e "administração local", apresento a seguir a composição detalhada do BDI de referência do Sicro-2, utilizado como parâmetro pela unidade técnica:
Realmente as rubricas "seguro", "risco" e "garantias" não estão inclusas na composição acima, embora não se possa olvidar que essas aparentes omissões acabaram por ser compensadas por outras rubricas que esta Corte de Contas considera indevidas no BDI, tal como o IRPJ e a CSLL, além de haver outras rubricas com percentuais acima dos parâmetros de mercado aprovados pelo Acórdão 2622/2013-TCU-Plenário, de forma que o percentual total do BDI do Sicro-2 estava dentro da faixa de referência posteriormente aprovada pelo TCU no aludido julgado.
Outrossim, cabe observar que não seria pertinente incluir a rubrica "seguro" no BDI porque o contrato assinado pelas partes elencou a contratação de seguro como encargo da própria Valec, e não da construtora (cláusulas 21.3 a 21.5 do Contrato 21/2001 - peça 40, fls. 13/14) . A cláusula 21.4 inclusive estabelecia "os prêmios dos seguros a serem contratados pela VALEC, na forma do item 21.3, não serão considerados no cálculo de quaisquer honorários, remuneração ou taxas devidos à CONTRADADA pela CONTRATANTE".
De igual forma, seria indevida a inclusão da rubrica "garantias", visto que o contrato celebrado entre as partes não continha cláusula que exigisse o recolhimento das garantias previstas no art. 56 da Lei 8.666/1993, conforme se depreende da leitura do contrato à peça 40.
Quanto a rubrica "riscos", ainda que realmente exista a omissão na composição do BDI de referência, como o contrato em questão era uma empreitada por preço unitário, era de se esperar que tal rubrica fosse de reduzido percentual. Nesse sentido, o próprio Manual de Custos Rodoviários em vigor elencava os motivos pelos quais não considera tal rubrica no cômputo do BDI:
"Eventuais - Como seu próprio nome indica, trata-se de reserva para cobrir eventuais acréscimos de custos da obra não recuperáveis contratualmente. Evidentemente, pela sua própria natureza, os eventuais que possam ou não ocorrer numa obra vão depender fundamentalmente do tipo de contrato sob o qual ela está sendo realizada. Numa empreitada por preço global ou num contrato "turn-key" os riscos de que aconteçam fatos não previstos, com repercussão no custo da obra, que tenham que ser arcadas pelo executante, são elevados. Outras formas de contratação minimizam tais riscos, principalmente quando as variações de custo por eles causada têm outras formas de serem compensadas. Numa empreitada por preços unitários, que é a forma de contratação mais usual no DNIT, as variações para mais ou para menos nos quantitativos de serviços são resolvidas pelas medições, que aferem as quantidades efetivamente realizadas. As flutuações nos preços dos insumos são compensadas pelo índices de reajustamento das faturas e, finalmente, serviços novos não previstos inicialmente nos editais de licitação, como aqueles decorrentes de alterações de projeto, são possíveis de aditivo através da inclusão de novos preços no contrato. Dependendo do caso, reserva-se para esta rubrica percentuais de 0 a 5% do Custo Direto. No caso do SICRO, pelas razões apresentadas, considera-se este custo 0%."
Ainda que conceitualmente o TCU entenda ser cabível a inclusão de uma alíquota de riscos no BDI, inclusive para as empreitadas por preço unitário, tal rubrica não seria expressiva, representando um valor médio de 0,56% para obras rodoviárias e ferroviárias, consoante apresentado nas tabelas do Acórdão 2622/2013-TCU-Plenário. Tal percentual é plenamente compensado por uma possível superestimativa no ISS referencial do BDI utilizado como referência, bem como pela inclusão indevida dos tributos IRPJ e CSLL.
Além disso, aparentemente a Camargo Corrêa não parece ter incorrido em nenhuma contingência na execução da obra, visto que o contrato foi aditado diversas vezes, além de ter sido reajustado pelos índices pactuados. Conforme registrei no voto condutor do acórdão embargado, o Contrato 21/2001 foi celebrado por R$ 88.150.722,14. Porém, após a formalização de 17 termos de aditamento contratual, o valor acordado foi elevado para R$ 110.135.892,30 (a preços iniciais) .
Por fim, quanto aos percentuais de administração local e central utilizados pelo BDI de referência (2,5% para administração local e 1,5% para administração central) , cabe observar que outras rubricas do Sistema Sicro-2 contemplam típicos custos indiretos do empreiteiro, tal como o profissional "encarregado", que é incluído em todas as composições de referência do Sicro-2. 
Ademais, a planilha contratual já previa outros gastos que poderiam ser considerados como despesas de administração local, tais como o fornecimento de refeições para os funcionários da obra e os veículos e aeronaves de apoio a serem utilizados na obra (itens 1.3 e 1.4 da planilha) . Apenas nestas rubricas foram medidos cerca de R$ 2,5 milhões (peça 40, item não digitalizável) , ou seja, 2,3% do valor global medido a preços iniciais.
Assim, somado o percentual de 2,5% de administração local utilizado pelo BDI de referência com o percentual de 2,3% calculado acima, relativo aos itens já existentes na planilha orçamentária da obra, e, também considerando a representatividade dos valores dos encarregados presentes nas composições de custo unitário de referência do Sicro-2, seria obtido um valor próximo ao parâmetro médio da administração local para obras de rodovias e ferrovias (6,99%) indicada na tabela referencial do Acórdão 2622/2013-TCU-Plenário, abaixo reproduzida:
Ao suposto baixo percentual da administração local adotado como referência, novamente há compensação com outras rubricas mais elevadas do BDI do Sicro-2, de forma que o percentual global de BDI utilizado como referência 23,9% ficou ligeiramente superior ao valor médio do Acórdão 2622/2013-TCU-Plenário.
No que tange aos argumentos relacionados ao dormente monobloco de concreto, também acolhi o exame da unidade técnica, que foi apresentado nos itens 139 a 162 do relatório que fundamentou o Acórdão 1822/2020-TCU-Plenário.
O exame realizado realmente não se manifestou em específico sobre a não contabilização, para fins de obtenção do custo referencial do dormente, das refeições ou do acréscimo na área do refeitório, do alojamento e das demais instalações que dependem da quantidade de funcionários. No entanto, a planilha orçamentária já continha diversas rubricas para remunerar tais despesas, conforme trecho reproduzido a seguir, extraído da planilha de medição acumulada (peça 38, item não digitalizável) :
Verifica-se que os quantitativos de área de refeitório e da quantidade de refeições foi inclusive aditada, ao passo que as áreas de alojamento foram suprimidas. De qualquer forma, havendo rubricas específicas na planilha orçamentária para remunerar tais itens, é indevida a inclusão destes valores no custo de referência para o fornecimento de dormentes, na forma propugnada pela parecerista contratada pela embargante.
Observo inclusive que a composição de referência utilizada pelo TCU, abaixo reproduzida, continha uma duplicidade nos custos com a alimentação da mão de obra, que estavam contemplados no percentual de encargos adicionais de 20,51% incidentes sobre a custo total com a mão de obra:
Conforme observado anteriormente, a planilha orçamentária contratada já continha rubrica específica para a alimentação dos trabalhadores, de forma que a composição acima careceria de ajuste para suprimir a alimentação de trabalhadores, que representa uma parcela de 9,6% a ser subtraída do fator de 20,51% acima utilizado.
Tal erro favoreceu a embargante e os demais responsáveis, elevando indevidamente o preço de referência utilizado pelo TCU para o dormente monobloco de concreto, o que tornou ainda mais conservador o cálculo do débito efetuado.
Portanto, com base nas considerações acima, rejeito os embargos de declaração opostos pela Construções e Comércio Camargo Corrêa S.A. 
III
Passo a tratar do exame da peça recursal do Sr. João Ricardo Auler, que aduziu, em síntese, que não teria se beneficiado dos supostos ilícitos e, por conseguinte, não deveria ser condenado ao pagamento solidário do débito apurado.
De fato, o exame da unidade técnica não se manifestou acerca deste argumento em específico. No entanto, o julgamento pela irregularidade das contas do responsável com condenação para que ele promova o ressarcimento do dano ao erário independe de ter havido ou não prática de ato de improbidade administrativa ou obtenção de vantagem pessoal em decorrência da das irregularidades apontadas nos processos de tomada de contas especial.
O julgamento das contas daqueles que derem causa a perda, extravio ou outra irregularidade de que resulte prejuízo ao erário público constitui atribuição constitucional deste Tribunal. Nesse sentido, a Lei Orgânica do TCU - e não a Lei de Improbidade - preleciona que o julgamento pela irregularidade das contas poderá se dar, dentre outros, no caso de prática de ato de gestão ilegal, bem como de ocorrência de dano ao erário decorrente de ato de gestão ilegítimo ou antieconômico (art. 16, inciso III, alíneas "b" e "c", da Lei 8.443/1992) . Vê-se que o dispositivo legal não requer, portanto, vinculação necessária entre as irregularidades que maculam as contas do gestor com supostos atos de improbidade administrativa por ele praticados. Nessa vertente, os seguintes julgados do TCU:
"Não há amparo legal para condicionar o julgamento pela irregularidade de contas à ocorrência de ato de improbidade administrativa". (Acórdão 1.881/214-2ª Câmara, rel. Min. José Jorge) .
"O julgamento pela irregularidade das contas do responsável, com a consequente condenação para que ele promova o ressarcimento do dano ao erário, independe de ter havido ou não prática de ato de improbidade administrativa ou auferimento de vantagem pessoal em decorrência da gestão de recursos públicos". (Acórdão 10853/2018-TCU-Primeira Câmara, rel. Min. Bruno Dantas) .
"A independência entre as instâncias permite que uma mesma conduta seja valorada de forma diversa, em ações de natureza penal, civil e administrativa. A ação por improbidade administrativa, de natureza civil, não vincula o juízo de valor formado na seara administrativa. Apenas a sentença absolutória no juízo penal fundada no reconhecimento da inexistência material do fato tem habilidade para repercutir no TCU e afastar a imposição de obrigações e sanções de natureza administrativa". (Acórdão 344/2015-TCU-Plenário, rel. Min. Walton Alencar Rodrigues) .
Portanto, ao contrário do que sustenta o embargante, para a imputação em débito, não é necessária a comprovação de locupletamento pessoal do agente. Frisa-se que a condenação em débito, embora acarrete a obrigação de restituir determinada importância à União, não é sanção, mas sim recomposição do patrimônio público ao status quo anterior. Dessa forma, do ato danoso praticado pelo embargante, nasce a obrigação de indenizar, de restaurar o equilíbrio jurídico-econômico quebrado pelo responsável.
Com base nessas considerações, cabe o acolhimento dos embargos de declaração do Sr. João Ricardo Auler, sem efeitos infringentes, apenas para prestar ao embargante os esclarecimentos constantes deste voto.
Ante o exposto, manifestome por que o Tribunal aprove o acórdão que ora submeto à deliberação deste Colegiado.
TCU, Sala das Sessões Ministro Luciano Brandão Alves de Souza, em 5 de agosto de 2020.
BENJAMIN ZYMLER 
Relator